臺灣高等法院高雄分院刑事判決
111年度上易字第247號
上  訴  人  臺灣橋頭地方檢察署檢察官
上  訴  人  
即  被  告  潘家芸



輔  佐  人  
即被告配偶  林榮晟



上列上訴人因被告過失傷害案件，不服臺灣橋頭地方法院110年
度審易字第963號，中華民國111年3月21日第一審判決（起訴案
號：臺灣橋頭地方檢察署110年度偵字第5787號），提起上訴，
本院判決如下：
    主  文
原判決撤銷。
潘家芸犯過失傷害罪，處有期徒刑陸月，如易科罰金，以新臺幣
壹仟元折算壹日。
    事  實
一、潘家芸為經營位在高雄市○○區○○路0段0000號家芸美髮院之
    負責人，於民國110年2月2日上午11時許，在該店內為顧客
    江佩璇提供燙髮服務時，本應注意使用合格之燙髮器具，且
    應避免因溫度過高而燙傷消費者之皮膚，並於消費者反應有
    灼熱感時，提供適切之必要照護措施，而依其智識、能力及
    當時之情形，並無不能注意之情事，竟疏未注意上情，貿然
    使用電子鍋、透明塑膠管、髮捲等器具，以電子鍋所產生蒸
    氣經由透明塑膠管導熱，以此加熱髮捲之方式為江佩璇燙髮
    ，於燙髮過程中因透明塑膠管未鎖緊脫落導致蒸氣散出，經
    江佩璇反應灼熱不適後，潘家芸僅關掉電子鍋，而未立即拔
    除江佩璇頭上之透明塑膠管，致江佩璇遭蒸氣燙傷，因而受
    有左臉、左耳及左側頭皮9×9公分燒燙傷合併皮下組織感染
    ，並造成頭皮、左臉、左耳廓三度燒燙傷（佔體表面積約2%
    ），經治療後仍遺有部分左耳耳廓畸型及部分頭皮禿頭之傷
    害。　　
二、案經江佩璇訴由高雄市政府警察局湖內分局報告臺灣橋頭地
    方檢察署檢察官偵查起訴。
    理  由
一、程序事項：
　 查本判決所引用屬於傳聞證據之部分，均已依法踐行調查證
   據程序，且檢察官、被告潘家芸、輔佐人林榮晟（被告配偶
   ），於本院審理中，均明示同意有證據能力（見本院卷73至7
   5頁），本院審酌該等證據作成時情況，並無違法取證之瑕疵
   ，且無顯不可信之情形，以之作為證據應屬適當，依刑事訴
   訟法第159條第1項、第159條之5規定，自均有證據能力。　
   　
二、認定犯罪事實所憑之證據及理由
㈠、上開犯罪事實，業據上訴人即被告潘家芸（下稱被告）於警
    詢、偵查及原審、本院審理中坦承不諱（見警卷第3至6頁；
    偵卷第26頁；原審卷第53頁、第64頁、本院卷72頁、145頁
    ），核與證人即告訴人江佩璇於警詢及偵訊中之證述情節大
    致相符（見警卷第7至8頁；偵卷第25至26頁），並有監視器
    錄影畫面翻拍照片4張、並有華榮診所診斷證明書、台南市
    立醫院（委託秀傳醫療社團法人經營）診斷證明書、國立成
    功大學醫學院附設醫院診斷證明書在卷可稽（見警卷第11至
    13頁、第39至45頁；偵卷第133頁）。
㈡、被告為從事美髮工作之人，並以提供燙髮服務為業，自應注
    意為消費者提供燙髮服務時，應使用合格之燙髮器具，且應
    避免因溫度過高而燙傷消費者之皮膚，並於消費者反應有灼
    熱感時，提供適切之必要照護措施，以避免消費者遭高溫燙
    傷，此為一般通常具有智識之人均應知曉之情，被告既從事
    美髮業，對上揭注意義務，自知悉甚詳，更應當知所遵守，
    衡酌案發當時之情形，依被告之智識、能力及經驗，並無不
    能注意之情事，詎被告疏未注意上情，未使用合格之燙髮器
    具，貿然使用自行改裝之上開設備為告訴人燙髮，於告訴人
    反應遭灼傷身體不適時，亦未及時採取必要之照護措施，致
    告訴人受有上揭傷害，其具有過失甚明。
㈢、告訴人所受傷害尚未達重傷害之程度
　　按刑法第10條第4項第6款所謂其他於身體或健康有重大不治
    或難治之傷害，係指除去同項第1款至第5款之傷害，而於身
    體或健康傷害重大，且不能治療或難於治療者而言，且其傷
    害，並不以須達於毀敗程度為必要（最高法院88年度台上字
    第6555號決判要旨可資參照）。傷害雖屬不治或難治，如於
    人之身體或健康無重大影響者，仍非本款所稱之重傷（最高
    法院29年上字第685號判例意旨參照)。又是否屬重傷害，初
    不以受傷時或治療中之狀況如何為標準，如經過相當之診治
    而能回復原狀，或雖不能回復原狀而僅祇減衰其效用者，仍
    不得謂為該款之重傷（最高法院101年台上字第5143號判例
    意旨參照）。公訴人雖以告訴人所受傷害已達重傷害，但：
　⒈按刑法第10條第4項第6款所謂其他於身體或健康有重大不治
    或難治之傷害，係指除去同項第1款至第5款之傷害，而於身
    體或健康傷害重大，且不能治療或難於治療者而言，且其傷
    害，並不以須達於毀敗程度為必要。傷害雖屬不治或難治，
    如於人之身體或健康無重大影響者，仍非本款所稱之重傷。
    又是否屬重傷害，初不以受傷時或治療中之狀況如何為標準
    ，如經過相當之診治而能回復原狀，或雖不能回復原狀而僅
    祇減衰其效用者，仍不得謂為該款之重傷。　　
　⒉告訴人初始受傷情況為左臉、左耳以及左側頭皮9X9公分燒燙
    傷合併皮下組織感染；左頭皮及左耳燒燙傷(二度燒燙傷，2
    %體表面積)，有前述華榮診所110年2月3日診斷證明書（警
    卷13頁）；臺南市立醫院110年2月3日診斷證明書(警卷11頁
    )，然經持續治療後，目前之傷勢狀態為三度燒燙傷導致『部
    分左耳耳廓畸型及部分頭皮禿頭』，且該等『部分左耳耳廓畸
    型及部分頭皮禿頭』，若無後續重建，無回復之可能，即使
    接受後續重建或植髮手術，也僅能程度改善，無法完全恢復
    等情，有國立成功大學醫學院附設醫院110年10月27日成附
    醫外字第1100021262號函檢附診療資料摘要表1份在卷可考
    （偵卷第147至149頁），並有告訴人提出其左側頭皮部分禿
    頭及左耳耳廓（上半部）畸型之照片為可參（本院卷99頁）
    ，則告訴人經治療後，目前固仍呈因燒燙傷而致左側部分頭
    皮毛囊受損而禿頭，左耳耳廓畸型之狀態，縱接受後續重建
    手術（耳廓）或植髮手術（禿頭），僅能程度改善，無法完
    全恢復而有難治情事，然而，上述部分禿頭及耳廓畸型情況
    ，雖在外觀造成變更，然依此等經治療後傷害的部位、程度
    （禿頭、左耳廓畸型）對人身體、健康所具有之重要性衡之
    ，難以認為構成於人之身體或健康有「重大」影響之程度。
    況且上述傷害，尚可以頭髮適當造型（如告訴人即撥分用另
    一側頭髮撥遮蓋）等方式予以遮蔽，故而無法認定屬於刑法
    上之重傷害。
　⒊至公訴人雖另以告訴人稱其領有重大傷病證明，且禿頭、耳
    廓畸型對身體健康、聽力之影響不明，聲請送請成大醫院為
    鑑定。然，告訴人所提出之全民健康保險重大傷病資料更改
    或補發通知書（偵卷第121頁）顯示，該通知核定日期為110
    年5月10日乃為告訴人受傷之初期所核定，其重大傷病診斷
    病名為頭皮三度燒傷之初期照護，到期日為111年3月25日，
    現已到期，告訴人未能提出仍持有重大傷病之證明，且亦自
    稱：現在沒有再看診了；目前去診所拿藥要掛號費等語（本
    院卷137頁）；而頭髮有保護頭部及美觀功能，耳廓為耳朵
    外圍（與外耳）之皮膚及軟骨組織，雖有收集聲音等功能，
    然就聽力影響有限，此均為一般身體健康之常識，且告訴人
    亦自承所需為之後續手術為植髮、耳朵上方軟骨耳廓整形外
    科手術（見告訴人陳述狀，偵卷115頁）。故本院認此部分
　  證據調查之聲請尚無必要。
㈣、因被告因上述過失，使告訴人受有前述之傷害，故被告之過
    失行為與告訴人受傷結果間，具有相當因果關係。綜上，因
    被告自白核與事實相符，故本件事證明確，被告過失傷害犯
    行，應堪認定，應依法論科。
三、論罪
    核被告所為，係犯刑法第284 條前段之過失傷害罪。起訴書
    認被告僅成立刑法第284 條後段之過失傷害致重傷害罪，起
    訴法條容有未當，因過失傷害及過失致重傷害之基礎事實相
    同，且本院已當庭告知罪名（見本院卷136頁），爰依刑事
    訴訟法第300條規定，變更起訴法條而審理之。　
四、撤銷原審判決之理由：　　
㈠、原審據以論處被告罪刑，固非無見。惟本件被告係犯過失傷
    害罪，業經本院認定如前，原審認被告係犯過失傷害致重傷
    罪，尚有未洽。檢察官循告訴人請求，認原審量刑過輕而為
    上訴（檢察上訴範圍是就量刑部分上訴），並無理由；被告
    以是否本案為重傷害有待澄清及原審量刑過重為由，提起上
    訴，指摘原判決不當，為有理由，自應由本院將原判決撤銷
    改判。
㈡、審酌被告擔任上開美髮店之負責人，以提供燙髮服務為業，
    而為告訴人提供燙髮服務時，仍未善盡使用合格燙髮器具及
    避免告訴人燙傷之注意義務，致告訴人受有前揭傷害，被告
    過失情節、手段、違反義務之程度情節非輕，被害人與被告
    關係（消費顧客關係），並告訴人所受傷勢之程度，犯罪所
    生之危害、損害；並被告犯後始終坦承犯行之態度，另衡酌
    被告自述無經濟能力負擔告訴人請求賠償之金額，而因被告
    、告訴人對賠償金額認知差距過大，未能達成調（和）解，
    迄今賠償告訴人所受損害，另參酌告訴人意見（見本院卷14
    7至148頁），兼衡被告自述教育程度、從事工作狀況、收入
    、自身罹患巴金森氏症、憂鬱情緒適應障礙症等身心狀況，
    及家人、家庭等生活狀況（被告陳述詳見本院卷第64頁，並
    提出之診斷證明書、109年度綜合所得稅各類所得資料清單
    ，原審第67至73頁、本院卷27至29頁）等一切情狀，量處如
    主文第2項所示之刑，並參酌被告前開情狀，諭知如主文第2
    項所示易科罰金之折算標準。　　　　　
據上論結，應依刑事訴訟法第369 條第1 項前段、第364 條、第
300條、第299 條第1 項前段，判決如主文。
本案經檢察官張家芳提起公訴，檢察官鍾葦怡提起上訴，檢察官
高碧霞到庭執行職務。
中　　華　　民　　國　　111 　年　　10　　月　　20　　日
                    刑事第三庭  審判長法  官  吳進寶   
                                      法  官  方百正    
                                      法  官  陳億芳
以上正本證明與原本無異。
本判決不得上訴。
中　　華　　民　　國　　111 　年　　10　　月　　20　　日
                                      書記官  陳慧玲
附錄本判決論罪科刑法條：
刑法第284條
因過失傷害人者，處1 年以下有期徒刑、拘役或10萬元以下罰金
；致重傷者，處3 年以下有期徒刑、拘役或30萬元以下罰金。